【裁判字號】    89,訴,1569
【裁判日期】    900606
【裁判案由】    贈與稅
【裁判全文】
臺北高等行政法院判決                            八十九年度訴字第一五六九號
                              .
    原      告  甲○○○
                丙○○
                丁○○
                戊○○
                乙○
                己○○
    訴訟代理人  劉邦川律師
    被      告  財政部台灣省北區國稅局
    代  表  人  庚○○（局長）
    訴訟代理人  壬○○
                辛○○
右當事人間因贈與稅事件，原告不服財政部中華民國八十九年八月八日台財訴字第○
八九一三五五六九○號訴願決定，提起行政訴訟。本院判決如左：
    主  文
訴願決定及原處分均撤銷。
訴訟費用由被告負擔。
    事  實
甲、事實概要：原告之父郭春福於八十年八月六日死亡，其所有土地生前經台北縣政
    府徵收作為台北縣永和市六號公園、保生路、保安路公共工程用地，於七十八年
    間自台灣土地銀行永和分行領取補償費總額（下同）五五、三一二、七九四元（
    該銀行支票五張）及土地債券一○、七四○、○○○元。嗣經被告查得前揭土地
    債券中債券號碼000000000至000000000及00000000
    0至000000000等計四十一張，每張面額十萬元，合計四一○萬元（下
    稱系爭債券），自七十九年五月二十二日至八十二年五月八日止，無論是被繼承
    人死亡前或死亡日後，均由己○○具名領取利息，因認被繼承人於第一次領息日
    之七十九年五月二十二日為贈與日期，並以受贈人己○○連同其餘部分受贈人丙
    ○○、郭麗月及訴外人劉秀琴等四人為納稅義務人核定贈與總額，補徵贈與稅。
    嗣被告以原贈與稅繳款書所列納稅義務人其中郭麗月拋棄繼承經法院准予備查，
    另劉秀琴君並非郭春福之繼承人，乃依更正程序改以郭春福之繼承人即原告等為
    納稅義務人，重新發單，並於八十六年四月十三日送達繳款書。原告不服，循序
    訴經行政院八十七年十一月十九日台八十七訴字第五六七七四號再訴願決定：將
    原決定即處分及原處分均撤銷，囑由被告究明後，另為適法之處分。嗣經被告於
    八十八年四月十九日以北區國稅法第00000000號重為復查決定准予變更
    贈與總額為四、三五五、二二五元，贈與淨額為三、九○五、二二五元，即就認
    定己○○於七十九年五月二十二日受贈系爭債券及利息部分之處分，未准變更。
    原告不服，提起訴願，遭駁回。原告仍未甘服，遂向本院提起行政訴訟。
乙、兩造聲明：
    一、原告聲明求為判決：訴願決定及原處分均撤銷。
    二、被告聲明求為判決：駁回原告之訴。
丙、兩造之爭點：
  一、被繼承人郭春福有無贈與系爭債券與原告己○○或保吉生公司或係借貸關係？
  二、如認被繼承人郭春福與原告己○○或保吉生公司間有贈與行為，則其贈與稅核
      課是否已逾核課期間？
原告主張：
  一、按「認定事實，須憑證據，不得出於臆測，此項證據法則，自為行政訴訟所適
      用」「‧‧‧又行政官署對於人民有所處罰，須確實確實證明其違法之事實，
      倘不能確實證明違法事實之存在，其處罰即不能認為合法」，行政法院六十一
      年判字第七○號及三十九年判字第二號分別著有明文。經查原告等先父郭春福
      於七十八年五、六月間領取土地徵收搭配之無記名有價債券，其中四十三張每
      張面額十萬元之土地債券借與己○○供作台北區中小企業銀行南門分行（後變
      更名稱為台北國際商業銀行南門分行，下稱北企南門分行）質押擔保物。七十
      九年五月領第一期利息全部交予被繼承人郭春福。八十年五月領第二期利息交
      與被繼承人郭春福時，郭春福將其中二十萬元現金交代己○○交予連武雄先生
      ，並囑咐己○○將借用之土地債券全部交予連先生，以清償債務，但因土地債
      券抵押在北企南門分行，所以沒辦法拿給連先生，經與連先生洽商，經連先生
      同意，繼續把土地債券抵押在銀行，但領取本息則則一率交予連武雄先生。所
      以嗣後八十一年五月及八十二年五月所領取之金額全部交予連武雄先生，此乃
      八十四年十一月二十七日上午十點二十分，原處分機關中和稽徵所談話筆錄已
      詳載在案。為原複查決定竟以：「依受贈人等八十四年十一月二十七日談話筆
      錄可知，系爭債券於被繼承人領取後，並未隨即交付受贈人，而受贈人領取後
      亦未交還被繼承人，且申請人雖於複查時主張被繼承人於債券到期日始交由受
      贈人代為兌領利息，惟亦無法提示實際交付日期，則原核定依各受贈人首次持
      有債券即自券前往兌領利息日，即按受贈人己○○第一次兌領土地債券利息之
      日期七十九年五月二十二日作為贈與日，依行為時財產及贈與稅法第四條規定
      ，認屬被繼承人郭春福君七十九年度對其等之贈與，核定贈與總額八、八五九
      、四五○元，補徵贈與稅，原非無據」更進而指稱：「其中己○○君係於七十
      九年五月二十二日持有面額四、一○○、○○○元之債券，兌領利息二五五、
      二二五元，合計四、三五五、二二五元，核屬被繼承人七十九年度贈與。」顯
      均為不憑證據之臆測推斷，違反前揭證據法則。訴願決定機關則以原告無法舉
      證證明原告確於七十八年底即已由被繼承人交付系爭債券而駁回，顯亦有不憑
      證據之違法。
  二、次查依法應由納稅義務人申報繳納之稅捐，未於規定期間內申報者，其核課期
      間為七年，又其核課期間應自規定申報期間屆滿之翌日起算。稅捐稽徵法第二
      十一條及第二十二條著有明文，查本件被繼承人郭春福七十八年五、六月間領
      取土地征收補償費搭配之無記名土地債券。其中借與己○○四十三張，依原處
      分機關中和稽徵所八十四年十一月二十七日筆錄所載，其給予日期為七十八年
      底。若認定因「借用」為贈與，則贈與日期為七十八年底，至原處分機關八十
      六年四月十三日送達稅單，顯已逾核課期間。依前揭規定，依法自有違誤。
被告主張：
  一、本件依據台北縣政府八十一年六月十九日八一北府地四字第二○○六三六號函
      附被繼承人郭春福君領取補償費之清冊，被繼承人係分別於七十八年五月五日
      及八日取得系爭補償費搭發之無記名土地債券一○、七四○、○○○元，該無
      記名債券，經台灣土地銀行永和分行八十七年十二月二十九日永代字第八七○
      ○五五二號函稱：台灣省公共建設土地債券係依據台灣地區公共建設土地債券
      發行條例暨台灣省公共建設土地債券發行辦法發行，每張債券上載有「兌付本
      息券時，憑本券及發行日期券辦理，不可自行剪開，最後一年本息券兌付時，
      應一併連同上開債券繳銷」等語，又系爭土地債券原由被繼承人併同息券所領
      取，卻由受贈人己○○君於首次領息日（即七十九年五月二十二日）持有債券
      兌領利息，其受贈之債券價值自應包括當日已實現利息收入在內，原核定據以
      計算贈與總額（含面額四一○萬元及利息二五五、二二五元）洵無違誤。次查
      ，關於利息之領取部分，依台灣土地銀行板橋分行八十二年十二月二十四日
      橋代字第一五九四號函附被繼承人領取上揭債券本息之明細：台灣省公共建設
      土地債券兌領明細表影本所載，本件系爭債券號碼000000000至00
      0000000及000000000至000000000等計四十一張，
      每張面額十萬元，合計四一○萬元，自七十九年五月二十二日至八十二年五月
      八日止，無論是被繼承人死亡前或死亡日後（被繼承人八十年八月六日死亡）
      均由己○○君具名領取利息，而己○○君所領取之債券利息之債券號碼，均為
      特定債券（編號000000000至88及000000000至393），但被繼承人原所持有之
      債券共計一一二張，何以該四十一張特定債券，不論被繼承人死亡前或死亡後
      ，均由己○○領取，足以認定此純非巧合。可證明己○○自七十九年五月二十
      二日後已確定由己○○持有而至於自己實力支配之下。又依前項說明，系爭號
      碼之債券係由被繼承人領取，而迄七十九年五月二十二日方由己○○持券兌領
      利息，原告既未能具體舉證證明其間有任何債之關係，顯係無償取得，是被告
      機關就掌握己○○明確佔有系爭債券之日期七十九年五月二十二日作為贈與日
      ，連同當日領取之利息二五五、二二五元，認屬被繼承人七十九年度之贈與，
      核課贈與稅，應無不當。
  二、至原告主張本件被繼承人於七十八年五、六月間領取土地徵收搭配之無記名有
      價債券，其中四十三張每張面額十萬元之土地債券借與己○○君供作北企南門
      分行質押擔保物，七十九年五月領第一期利息全部交予被繼承人，八十年五月
      領第二期利息交予被繼承人時，被繼承人將其中二十萬元現金交代己○○交予
      連武雄，並囑咐己○○將借用之土地債券全部交予連某，以清償債務，但因土
      地債券抵押在北企南門分行，‧‧‧繼續把土地債券抵押在銀行等語，為八十
      四年十一月二十七日上午十點二十分談話筆錄詳載有案，被告機關核課贈與稅
      顯為不憑證據之臆測推斷，違反證據法則乙節。經查本部分依原告筆錄內容雖
      主張己○○於七十八年底向被繼承人「借用」四十三張每張面額十萬元之土地
      債券供作北企南門分行抵押擔保物，惟依據該分行函復己○○君於七十八年底
      並無提供土地債券抵押之情形；倘稱質押屬實，則實際出質人、質押擔保之金
      額、期限及質押號碼是否與本部分系爭債券號碼相同等事項，皆未見原告等提
      示。又系爭債券既已質押與銀行，則依前揭台灣土地銀行永和分行八十七年而
      二月二十九日永代字第八七○○五五二號函稱：系爭債券兌付時，須限憑本券
      及發行日期券辦理，不可自行剪開等語，則業已質押予銀行之系爭債券，其本
      金及利息如何能為己○○君所兌領？是原告既未能舉證提示上揭質押之情屬實
      ，尚難證明己○○君於七十九年五月二十二日贈與日前即持有上揭債券。
  三、另原告主張被繼承人積欠連武雄君之債務，及己○○君代交付利息予連君乙節
      ，查依原告筆錄可知，原告主張被繼承人之欠款至被繼承人死亡日後，於八十
      一年五月及八十二年五月間仍有清償之行為，應屬被繼承人生前應負有未清償
      之債務，惟依卷付遺產稅申報資料，卻未列有此筆未償債務，又原告亦無法舉
      證被繼承人確與連君有債權債務關係（如借款金額、日期及支付流程），及己
      ○○君確有將系爭債券領取之利息交付予連君之資料，則如何能證明其主張為
      真實？又本件被繼承人於七十八年間即領取鉅額土地徵收補償費，斷無法立即
      清償連君債務之理，則原告既無法舉證提示實際借貸事證及實際債息交付明細
      資料以實其說，依行政訴訟法第一三六條准用民事訴訟法二七七條規定，原告
      主張借貸乙節，核無足採。
  四、依貴院函請北企南門分行提示系爭債券之質權設定資料，查依上揭質押擔保物
      提供證、質押擔保物品明細表、保證書、委任保證契約及保吉生化學化學股份
      有限公司（下稱保吉生公司）變更登記事項卡、收據等資料，系爭債券係供作
      保吉生公司之債務擔保，其實際出質人為該公司，由上揭事證僅能證明系爭債
      券於七十八年十二月二十三日間係由該公司提供系爭債券供銀行擔保之事實，
      尚難證明質押當時確由己○○君個人所持有；又己○○君於八十四年十一月二
      十七日上午十點二十分製作之談話筆錄，亦自承其為保吉公司之負責人，則其
      雖主張系爭土地債券係己○○君於七十八年底向被繼承人「借用」供作北企南
      門分行質押擔保物，惟被繼承人究如何將系爭債券借予己○○君，再由己○○
      君再提供予保吉生公司作為質押擔保，原告迄仍未提示相關資料以實其說。是
      由上揭資料，僅可證明系爭債券於七十八年底間係被繼承人交付由該公司供作
      質押之用，且據該分行函復以己○○君於七十八年底並無提供土地債券抵押之
      情形，則原告既未能舉證提示上揭質押之行為確為己○○個人所為，尚難證明
      己○○於七十九年五月二十二日贈與日前即已持有上揭債券。
  五、又依上揭資料中，亦載有己○○確於七十九年五月二十二日向質押之北企南門
      分行出具業由其個人領取系爭債券第一期利息之收據，則其利息可證明並非由
      提供質押之保吉生公司所領取，即自七十九年五月二十二日起至被繼承人八十
      年八月六日死亡日後，其利息皆由己○○君個人連續領息，可證明其應有允受
      之意思表示，且事後於八十三年五月五日上揭特定四十三張債券亦由己○○君
      個人全數領回，則此一模式見諸另案受贈與人丙○○領取利息方式亦同，足證
      受贈人自七十九年五月二十二日第一次領息日期，系爭債券即為受贈人己○○
      所占有，其事實及理由，詳如被告機關前揭北區國稅法第八九一二○八四五號
      函附資料所載，被告機關據以核定係屬贈與，應無不合，況贈與人郭春福遺產
      稅案，與本案系爭債券核課贈與部分相同，亦經貴院九十年三月九日八十九年
      度訴字第六一二號判決駁回有案。
  六、玆原告雖主張本件被繼承人七十八年五、六月間領取土地徵收補償費搭配之無
      記名土地債券，其中借與己○○君之四十三張，依被告機關所轄中和稽徵所八
      十四年十一月二十七日筆錄所載，期給予日期為七十八年底，若認定因「借用
      」為贈與，則贈與日期為七十八年底，至被告機關八十六年四月十三日送達稅
      單，顯已逾核課期間乙節。本件如前所述，原告既未能舉證證明己○○君確於
      七十八年底前即已由被繼承人交付系爭債券，被告機關依實際兌領日期七十九
      年五月二十二日視為贈與日，並無不當，又被告機關於八十六年四月十三日送
      達繳納書，亦未逾核課期間，所訴核不足採。
    理  由
一、按「本法稱贈與，指財產所有人以自己之財產無償給予他人，經他人允受而生效
    力之行為。」、「除第二十條所規定之贈與外，贈與人在一年內贈與他人之財產
    總值超過贈與稅免稅額時，應於超過免稅額之贈與行為發生後三十日內，向主管
    稽徵機關依本法規定辦理贈與稅申報。」為遺產及贈與稅法第四條第二項及第二
    十四條第一項所明定。次按「稅捐之核課期間，依左列規定：‧‧‧三、未於規
    定期間內申報，或故意以詐欺或其他不正當方法逃漏稅捐者，其核課期間為七年
    。在前項核課期間內，經另發現應徵之稅捐者，仍應依法補徵或並予處罰；在核
    課期間內未經發現者，以後不得再補稅處罰。」、「前條第一項核課期間之起算
    ，依左列規定：一．．二依法應由納稅義務人申報繳納之稅捐，未在規定期間內
    申報繳納者，自規定申報期間屆滿之翌日起算。」分別為行為時稅捐稽徵法第二
    十一條第一項第三款及第二項及第二十二條第二款所明定。
二、本件被告以系爭債券自七十九年五月二十二日至八十二年五月八日止，無論是被
    繼承人死亡前或死亡日後，均由己○○具名領取利息，因認被繼承人於第一次領
    息日之七十九年五月二十二日為贈與日期核課贈與稅，固非無見；惟查，本件所
    需審究者，乃（一）被繼承人郭春福有無贈系爭債券與原告己○○或保吉生公司
    ，或係借貸關係？（二）如認被繼承人郭春福與原告己○○或保吉生公司間有贈
    與行為，則其贈與稅核課是否已逾核課期間？經查：
  １七十八年十二月二十三日由保吉生公司提供系爭債券供北企南門分行作為質押擔
    保及七十九年五月二十二日由己○○具名向土地銀行領取第一次利息之事實，兩
    造所不爭執，並有質押擔保物提供證、北企南門分行函送之質權設定資料附於本
    院卷及台灣土地銀行板橋分行八十二年十二月二十四日82橋代字第一五九四號函
    附被繼承人領取上揭債券本息之明細：台灣省公共建設土地債券兌領明細表附於
    被告原處分卷可參。原告主張系爭債券是由被繼承人郭春福借與己○○供作北企
    南門分行質押擔保物。第一期利息全部交予被繼承人郭春福。第二期利息交與被
    繼承人郭春福時，郭春福將其中二十萬元現金交代己○○交予連武雄先生，並囑
    咐己○○將系爭債券全部交予連先生，以清償債務，但因土地債券抵押在北企南
    門分行，無法拿給連先生，經連某同意，繼續把土地債券抵押在銀行，但領取本
    息則則一率交予連武雄先生。所以嗣後所領取之金額全部交予連武雄先生，有中
    和稽徵所談話筆錄詳載在案等語。惟查依北企南門分行函送之質押擔保物提供證
    可知，系爭債券於七十八年十二月二十三日由保吉生公司提供該銀行作為質押擔
    保，而其期間依該行出具與香港商寶威股份有限公司台灣分公司之保證書所載為
    七十九年元月一日至七十九年十二月三十一日，期滿己○○並未依被繼承人指示
    將系爭債券交予連某，以清償債務，而於到期前之七十九年十二月二十九日將系
    爭債券繼續提供該行作為質押擔保物，期間為八十年元月一日至八十年十二月三
    十一日，期滿未續約，亦未依被繼承人指示將系爭債券交予連某，以清償債務；
    至八十一年二月一日又再將系爭債券提供該行作為質押擔保物，期間八十一年二
    月一日至八十一年四月三十日；嗣己○○於八十三年五月五日將系爭債券領回後
    ，迄未據其提出已將爭債券交予連某，以清償被繼承人債務之證明，原告等亦未
    申報被繼承人有該債務存在，是原告主張系爭債券係被繼承人借予己○○作為保
    吉生公司提供該銀行作為質押擔保物一節，為無可採。
 ２ 次需審究者乃被繼承人究係將所有之系爭債券提供予保吉生公司或交予己○○再
    由己○○提供予保吉生公司作為質押擔保物？原告主張系爭債券借予己○○，再
    由己○○再提供予保吉生公司作為質押擔保等情，已如上述；被告則辯稱系爭債
    券係供作保吉生公司之債務擔保，其實際出質人為該公司，僅能證明系爭債券於
    七十八年十二月二十三日間係由該公司提供系爭債券供銀行擔保之事實，尚難證
    明質押當時確由己○○君個人所持有等語。經查本件質押擔保物提供證上記載「
    擔保物提供人」為「保吉生化學股份有限公司董事長己○○」，依該記載則系爭
    債券所有人應為保吉生公司，依前述說明，並非被繼承人「借予」己○○，被告
    亦未能證明係被繼承人「借予」保吉生公司，則應認被繼承人於七十八年十二月
    二十三日將系爭債券贈與保吉生公司，至其後己○○領取債券利息或領回債券，
    係屬保吉生公司之另一贈與行為。退步言之，縱以債券利息並非由保吉生公司所
    領取而認被繼承人未將系爭債券贈與保吉生公司。惟己○○係保吉生公司董事長
    ，被繼承人郭春福並非該公司股東或本件委任保證之連帶保證人，有該公司變更
    登記事項卡及委任保證契約附卷可稽；衡諸常情，由公司董事長或連帶保證人就
    公司為債務提供物上擔保，符合經驗法則；反之若由股東及保證人以外之人提供
    物上擔保，則必表明該擔保物提供人之姓名，以示其責任以擔保物為限；系爭債
    券即非由被繼承人郭春福亦不認保吉生公司為擔保物提供人時，參以其後利息皆
    由己○○個人連續領息及於八十三年五月五日領回系爭債券，原告既未能舉證證
    明其間有任何債之關係，顯係無償取得，亦應認被告所主張之受贈人為己○○個
    人為可採，並認由己○○以公司負責人之身分提供予保吉生公司作為銀行質押擔
    保物。
  ３再查，原告主張若認定因「借用」為贈與，則贈與日期為七十八年底；被告則認
    自七十九年五月二十二日第一次領息日期，系爭債券即為受贈人己○○所占有，
    應以該日為贈與日期為辯。查系爭債券如認被繼承人贈與己○○，而系爭債券被
    提供作為保吉生公司擔保物之時間為七十八年十二月二十三日，在該日起至七十
    九年五月二十二日間，其質押於北企南門分行作為擔保物之法律事實並未變更，
    即其持有人即權利人亦未發生任何更動，而系爭債券之息票係為債券之附屬證券
    ，不能與債券脫離而單獨兌付，亦有台灣土地銀行永和分行八十七年十二月二十
    九日永代字第八七○○五五二號函可參，其後利息復皆由己○○個人連續領息及
    於八十三年五月五日領回系爭債券，為原告所不爭執，復有北企南門分行函送之
    收據附卷可參，若認被告所主張之受贈人為己○○個人為可採之情形下，亦應認
    己○○提供系爭債券予保吉生公司作為銀行質押擔保物時，己○○即已占有系爭
    債券及其息票而取得其權利，並應以其提供銀行質押時即七十八年十二月二十三
    日時為其受贈與之日期，至其於該日以後連續領息及領回系爭債券均為其合法行
    使權利。另若依所主張至兌付息票時，己○○始取得債券及其息票之權利，則在
    七十八年十二月二十三日至七十九年五月二十一日止，系爭債券之持有人即權利
    人將仍為被繼承人郭春福，惟查前述七十八年十二月二十三日質押擔保物提供證
    上之擔保物提供人並非郭春福，在系爭債券始終由北企南門分行直接占有之情況
    下，被告既未能舉證證明郭春福之權利如何於七十十九年五月二十二十一日終止
    而生變動，其主張自無可採。
  ４綜上所述，被繼承人郭春福係於七十八年十二月二十三日將系爭債券贈與保吉生
    公司或己○○，被告於八十六年四月十三日始送達稅單，顯已逾稅捐稽徵法第二
    十一條第一項第三款之七年之核課期間，依同條第二項後段規定，在核課期間內
    未經發現者，以後不得再補稅處罰。從而，被告八十八年四月十九日北區國稅法
    第00000000號重為之復查決定將系爭債券四、一○○、○○○元及兌領
    利息二五五、二二五元核定為贈與之處分，於法即有違誤，訴願決定予以維持，
    亦有未合，均應予撤銷。
據上論結，原告之訴為有理由，依行政訴訟法第九十八條第三項前段，判決如主文。
中      華      民      國     九十     年      六      月      六      日
                         臺 北 高 等 行 政 法 院  第 四 庭
                                           審 判 長 法  官  張瓊文
                                                    法  官  李得灶
                                                    法  官  黃清光
如不服本判決，應於送達後二十日內，向本院提出上訴狀並表明上訴理由，如於本判
右為正本係照原本作成。決宣示後送達前提起上訴者，應於判決送達後二十日內補提
上訴理由書（須按他造人數附繕本）。
中      華      民      國     九十     年      六      月     十一     日
                                                    書記官  楊子鋒


司法院資訊處製作；財團法人民間司法改革基金會備份。
